福建金門地方法院民事判決
111年度訴字第27號
原      告  成月芬  
訴訟代理人  陳學德  
被      告  陸軍金門防衛指揮部

法定代理人  陳忠文  
訴訟代理人  呂智維  
            柯復仁  
            陳建菁  
上列當事人間請求拆屋還地等事件，本院判決如下：
    主    文
原告之訴駁回。
訴訟費用由原告負擔。
    理    由
壹、程序部分：
    按訴狀送達後，原告不得將原訴變更或追加他訴，但擴張或
    減縮應受判決事項之聲明；又不變更訴訟標的，而補充或更
    正事實上或法律上之陳述者，非為訴之變更或追加，民事訴
    訟法第255條第1項第3款及第256條分別定有明文。原告起訴
    之訴之聲明原為：㈠要求軍方拆除返還坐落金門縣○○鎮○○段0
    0000地號土地（下稱系爭土地）之廢營區（下稱系爭地上物
    ）。㈡軍方之補償面積應為總面積1596平方，而非軍方所提4
    5.09平方。㈢限期民國110年10月31日清除現場，逾期以承租
    方式租給軍方等語（見本院卷第19頁）。嗣於111年7月21日
    本院言詞辯論時，當庭變更訴之聲明為如後原告聲明所述（
    見本院卷第136、137頁），核原告所為訴之變更及更正，核
    與上揭法條規定相符，應予准許。
貳、實體部分：
一、原告起訴主張：系爭土地為伊所有，軍方只願補償45.09平
    方公尺，但早期營區是整片劃入，平民無法進入營區，且現
    場設施鬆散零碎，即使軍方不用，地主也無法做任何使用，
    因軍方態度消極，原告其能用存證信函方式，限期請軍方拆
    除，逾期以承租方式，由軍方承租。原告當初有問金門縣政
    府，叫原告告軍備局，後來被告又跳出來跟原告協調，國家
    是一體的，原告仍然堅持要告被告，希望法院能主持公道。
    至被告雖表示已有將部分建物拆除，惟原告係請求被告進行
    客土改良，因為沒有地基，並請求被告回復至可以耕作農作
    物(即地瓜、高梁等) 的，被告有挖地基才要回填，沒有挖
    地基的不用回填，回復之原狀為表土回填，就是可以種植一
    般農作物，即金門在地農地可種植一般農作物之表土。金門
    在地之農地為下層為紅土，紅土上有一層表土，至於系爭土
    地原狀之佐證部分，目前無法提出，另外系爭土地103年前
    仍為機關用地，103年1月15日才變更為保護區，有金門縣政
    府之函文可證，被告雖抗辯系爭土地上之豬舍不是軍方所蓋
    ，但軍方占有系爭土地60年了，在還沒有點交歸還前，均應
    由被告負責。原告爰依民法第767、179條，及土地法第97、
    105條規定，請求被告拆屋還地及返還不當得利。並聲明：㈠
    被告應將原告所有系爭土地上之地上物拆除，將系爭土地騰
    空，並客土改良後返還原告。㈡被告應給付原告新臺幣（下
    同）57,480元整，及自110年11月26日起至系爭土地返還之
    日起，按年息百分之5計算之遲延利息。並自111年7月21日
    起至回復原狀日止，按月給付原告958元等語。
二、被告則以：系爭土地及地上物乃是以訴外人國防部軍備局為
    管理機關，被告對系爭土地及地上物並無管理權限及處分權
    能，原告應該對訴外人國防部軍備局提起訴訟，而非對伊提
    起訴訟，本件自欠缺當事人適格。另原告主張地上物拆除部
    分，系爭土地目前唯一的占有只有豬舍，其餘地上物均已拆
    除，並將地基回填，而豬舍部分有一面牆，原本是軍方所搭
    建，是建在軍方列管房屋的一面牆，軍方將該列管房屋拆除
    後，該面牆已構成豬舍的一部分，依照被告所提供的空照圖
    可知，在95年的時候尚未有豬舍，100年的時候才出現，與
    原告表示80年即有豬舍，且為被告所建顯有不符，故該豬舍
　　被告也無權拆除等語，資為抗辯。並聲明：原告之訴駁回。
三、按原告之訴，依其所訴之事實，在法律上顯無理由者，法院
    得不經言詞辯論，逕以判決駁回之，民事訴訟法第249條第2
    項定有明文。而所謂在法律上顯無理由者，係指依原告於訴
    狀內記載之事實觀之，在法律上顯然不能獲得勝訴之判決者
    而言（最高法院62年台上字第845號民事判決意旨參照）。
    次按當事人提起民事訴訟，其當事人適格有欠缺者，法院毋
    庸命其補正，係屬訴無理由，法院應以判決駁回之（最高法
    院29年渝抗字第347號民事裁定意旨可資參照）。另「向法
    院提起民事訴訟，除應具備訴訟成立要件外，並須當事人之
    適格無欠缺，法院如認為當事人不適格，應以判決駁回原告
    之訴。而所謂當事人適格，係指當事人就特定訴訟標的有實
    施訴訟之權能而言，此項權能之有無，應依當事人與特定訴
    訟標的」之關係定之。必須當事人對於訴訟標的之法律關係
    有處分之權能，始足當之（最高法院26年渝上字第639號判
    決意旨參照）。又關於當事人適格與否，為法院應依職權調
    查之事項，無論訴訟進行程度如何，均應隨時依職權調查之
    （最高法院85年度台上字第905號判決意旨可資參照）。末
    按建物之拆除，為事實上之處分行為，僅所有人或有事實上
    處分權之人，方有拆除之權限（最高法院102年度台上字第2
    053號判決意旨參照）。
四、按國防部組織法第6條之規定：「本部之次級軍事機關及其
    業務如下：二、軍備局：國軍軍備整備事項之規劃、核議及
    執行。」、同法第7條第1項則規定：「本部設陸軍司令部、
    海軍司令部、空軍司令部及其他軍事機關；其組織以命令定
    之」。另，「本局掌理下列事項：一、軍備整備計畫、技術
    規格與標準、國軍老舊營舍改建、生產及服務作業基金（生
    產事業與軍民通用科技發展事業）之規劃、審定及管理。四
    、國軍不動產管理政策之擬訂及督導。五、國防工程、設施
    之規劃、構建、督導及管理。」、「國防部及所屬機關（構
    ）、軍事學校、部隊使用之公有不動產，以本局為管理機關
    。」等內容，為國防部軍備局組織法第2條、第8條分別以明
    文規定之。且陸軍司令部之組織架構如下：「一、幕僚單位
    。二、軍團指揮部。三、防衛指揮部：計有守備大隊及地區
    支援指揮部(編配)。四、航空特戰指揮部。五、教育訓練暨
    準則發展指揮部。六、後勤指揮部。七、其它所屬單位。」
    ，此等資料更是公開刊登於國防部陸軍司令部之官方網站上
    ，以供民眾查詢。
五、經查，原告固向本院起訴請求被告拆屋還地及不當得利等，
    然觀諸上開國防部組織法、國防部軍備局組織法之條文內容
    ，及原告所提國防部軍備局工程營產中心南部地區工程營產
    處109年11月30日之開會通知（見本院卷第23頁）可知，係
    由國防部軍備局下轄單位召開會議，堪認就系爭土地及地上
    物，雖係由被告為實際使用機關，但就系爭土地、地上物之
    管理及占用，仍是以軍備局為管理機關，而非被告；被告事
    實上係國防部陸軍司令部下轄所屬之軍事作戰單位之一，對
    於系爭土地、地上物，確無管理權限及事實上處分權限甚明
    。此亦可參原告訴訟代理人於本院111年5月31日訊問時，亦
    稱：原告當初有問金門縣政府，叫原告告軍備局，後來被告
    又跳出來跟原告協調，國家是一體的，希望法院能主持公道
    等語（見本院卷第109頁），足證此為原告所明知，自不可
    憑原告主觀認定國家為一體的，而自行變更國家機關職掌之
    權限。復本院於111年4月19日訊問時，已當庭對原告及其訴
    訟代理人闡明當事人適格之定義，原告仍堅持對被告提起訴
    訟，本院於111年7月21日言詞辯論時，被告訴訟代理人亦表
    示：請求原告將國防部軍備局追加為被告。惟原告訴訟代理
    人仍堅持本件僅起訴陸軍金門防衛指揮部為被告（見本院卷
    第137頁），則原告之訴當事人適格既有欠缺，其訴顯無理
    由，爰依前開規定及說明，不經言詞辯論，逕以判決駁回之
    。原告如仍欲主張土地返還請求權及不當得利等，仍得以管
    理機關即軍備局為請求對象另行起訴，至豬舍之拆除，宜於
    該案再認定真正處分權為何人，亦與被告無關，附此敘明。
六、綜上所述，原告請求拆屋還地及不當得利等，為當事人不適
    格而顯無理由，爰不經言詞辯論，逕以判決駁回。
七、結論：原告之訴顯無理由，依民事訴訟法第249條第2項、第
    78條，判決如主文。
中　　華　　民　　國　　111 　年　　10　　月　　6 　　日
                  民事第二庭    法　官　黃建都
以上正本係照原本作成。
如對本判決上訴，須於判決送達後20日內向本院提出上訴狀。
中　　華　　民　　國　　111 　年　　10　　月　　6 　　日
                                書記官　張梨香